最高法院刑事判決　　　　　　　　　　　　　　　八十八年度台上字第一三○五號
　　上　訴　人　甲○○　男
　　　　　　　　乙○○　男
右上訴人等因貪污案件，不服台灣高等法院中華民國八十七年九月二十二日第二審更
審判決（八十六年度重上更(五)字第三六號，起訴案號：台灣基隆地方法院檢察署七十
九年度偵字第二○二六、二○二七、二○三二、二○三八、二○五三、二○五五、二
一二三號），提起上訴，本院判決如左：
    主  文
原判決撤銷，發回台灣高等法院。
    理  由
本件原判決認定：上訴人甲○○之友林財貴（於民國七十九年十月十八日經調查人員
拘捕時墜樓死亡）因不法出售洪水生、洪呂淑卿夫婦所有之土地予東雲股份有限公司
（下稱東雲公司），於七十八年十二月間向基隆市稅捐處正濱分處（下稱正濱分處）
辦理土地現值申報，嗣該分處於七十九年二月七日接獲署名洪水生者之信函，否認出
售土地予東雲公司，請求勿予核發稅單。林財貴見稅單核發遭遇困難，乃商請上訴人
甲○○尋找管道，俾使稅單早日核發。甲○○即透過不知情之陳福仁介紹，認識上訴
人乙○○（時任法務部調查局航業海員調查處基隆調查站調查員），乙○○因其熟識
之姜壬水（業經原審法院前審判決無罪確定）時任基隆市稅捐處督察，職司稅務風紀
查察，且知土地鉅額交易可從中分取杯羹，即對於非主管之事務，利用身分，偕同陳
福仁往訪不知情之姜壬水，再同至正濱分處向主任蔡子卿瞭解狀況。嗣乙○○自甲○
○處獲悉林財貴願以新台幣（下同）一百萬元為酬獲取稅單，竟為圖不法利益，而與
甲○○共謀藉姜壬水身分關切催促，旋由甲○○於七十九年四月間交付乙○○五十萬
元，作為利用其調查員之身分關切催促之代價。乙○○為圖利更多金錢，復與甲○○
協商以三百萬元作為取得土地增值稅單之代價，甲○○允諾先付其中二百萬元，另一
百萬元於事成之後再付；七十九年五月間甲○○即依約將二百萬元交付乙○○，惟於
七十九年六月間林財貴知悉其不法事跡行將敗露，認稅單可能無法核發，囑甲○○向
乙○○索回二百五十萬元款項，乙○○乃於同年七月二十六日將款項悉數退還甲○○
等情，因而撤銷第一審判決，改判論處乙○○依據法令從事公務之人員，共同對於非
主管之事務，利用身分圖利罪刑；論處甲○○共同與依據法令從事公務之人員，對於
非主管之事務，利用身分圖利罪刑。固非無見。
惟查：(一)按有罪之判決書，應於理由內記載認定犯罪事實所憑之證據，所謂證據，舉
凡與犯罪行為之實施及態樣，與適用法律有關之一切證據，均應詳為記載，否則即有
理由不備之違法。原判決認定上訴人等有前揭犯行，係以上訴人乙○○先後收受甲○
○交付之二百五十萬元之事實，業據其與甲○○供承不諱，此外尚有甲○○錄製之錄
音帶扣案可稽，為其論據（見原判決理由二之(一)）。惟原判決對於上開錄音之內容為
何﹖如何得據為上訴人等犯罪之證明資料﹖上訴人等所為辯解（原判決理由一），何
以不足採信﹖均未置一詞予以說明及指駁，亦未明其憑以認定上訴人二人之間有犯
意聯絡及行為分擔之證據理由，遽論上訴人二人為圖利罪之共同正犯，顯有判決理由
不備之違背法令。又原判決採為證據之上開甲○○所錄製，經扣押在案之錄音帶，是
否即係起訴書證據並所犯法條欄第四項所載之甲○○提供之錄音帶﹖如是，原判決於
理由二復謂該錄音之內容經勘驗尚無與本件待證事實相關之資料云云（見原判決第八
頁第四、五行），即併有證據上理由矛盾之違誤。(二)又按科刑之判決，得就起訴之犯
罪事實，變更檢察官所引應適用之法條者，係指法院得在事實同一之範圍內，亦即必
不變更起訴之犯罪事實，始得認定事實，適用法律。本件關於上訴人甲○○部分，檢
察官原僅起訴其觸犯詐欺罪嫌（詐欺部分業經原審法院前審維持第一審變更起訴法條
，論處收受贓物罪刑之判決確定），嗣於第一審辯論終結前，以甲○○另有向乙○○
、姜壬水交付賄賂之犯行，追加起訴其觸犯修正前貪污治罪條例第十一條第一項之行
賄罪嫌，此有辯論意旨書附卷可稽（見一審卷第二宗第三三五頁）。原判決就其所認
定之上訴人甲○○係與乙○○共同圖利之事實，與檢察官所起訴之甲○○係向乙○○
交付賄賂之犯罪事實，二者是否屬於事實同一之範圍，並未詳究說明，遽予變更起訴
法條，難謂適法。(三)行為後法律有變更者，應將行為時之法律與中間法及裁判時之法
律比較適用最有利於行為人之法律，刑法第二條第一項規定甚明。本件上訴人等行為
時之戡亂時期貪污治罪條例，先後於八十一年七月十七日及八十五年十月二十三日經
二次修正公布（分別於八十一年七月十九日及八十五年十月二十五日生效），原判決
僅就行為時之戡亂時期貪污治罪條例與裁判時之八十五年十月二十三日修正公布之貪
污治罪條例為比較，而將中間之八十一年七月十七日修正公布之貪污治罪條例置諸不
問，亦有未合。以上或為上訴意旨所指摘，或為本院依職權得調查之事項，應認原判
決仍有發回更審之原因。
據上論結，應依刑事訴訟法第三百九十七條、第四百零一條，判決如主文。
中      華      民      國    八十八    年      三      月     十八     日
                              最高法院刑事第五庭
                                  審判長法官  黃  劍  青
                                        法官  劉  敬  一
                                        法官  林  增  福
                                        法官  邵  燕  玲
                                        法官  張  清  埤
      右正本證明與原本無異
                                              書  記  官
中      華      民      國    八十八    年      三      月    二十五    日
                                                                      Ｑ
